【裁判字號】    98,家訴,73
【裁判日期】    990326
【裁判案由】    請求分配剩餘財產
【裁判全文】
臺灣嘉義地方法院民事裁定              98年度家訴字第73號
原      告  甲○○
訴訟代理人  蔡金保律師
被      告  乙○○
            戊○○
前列共同
訴訟代理人  黃清江律師
上列當事人間請求剩餘財產分配事件，本院於民國99年3月12日
言詞辯論終結，判決如下：
    主      文
被告戊○○應給付被告乙○○新台幣陸拾貳萬捌仟零伍拾伍元及
自民國九十八年十一月廿八日起至清償日止按年息百分之五計算
之利息，並由原告代為受領。
原告其餘之訴駁回。
訴訟費用由被告負擔五分之一，其餘由原告負擔。
本判決於原告以新臺幣陸萬元為被告戊○○供擔保後，得假執行
。但被告戊○○如於執行標的物拍定、變賣或物之交付前，以新
臺幣陸拾貳萬捌仟零伍拾伍元預供擔保或提存，得免為假執行。
原告其餘假執行之聲請駁回。
    事實及理由
一、被告等經合法送達，未於最後言詞辯論期日到場，核無民事
    訴訟法第386 條各款所列情形，爰依原告之聲請，由其一造
    辯論而為判決。又按請求之基礎事實同一、擴張或減縮應受
    判決事項之聲明或不甚礙被告之防禦及訴訟之終結者，雖於
    訴狀送達後，仍得將原訴變更或追加他訴，民事訴訟法第25
    5 條第1 項第2 款、第3 款及第7 款定有明文。本件原告起
    訴原聲明：被告應將坐落嘉義縣朴子市○○段1522地號、同
    段1523地號、同段1557地號土地暨同段92建號即門牌號碼嘉
    義縣朴子市永和里11鄰105 之33號建物（下稱系爭房地）登
    記為被告乙○○、戊○○各二分之一持分共有；被告戊○○
    應將民國98年8 月4 日設定登記抵押貸款新台幣（下同）18
    0 萬元之二分之一即90萬元返還予被告乙○○，並由原告代
    為收受。嗣於本院審理時，具狀及聲明：被告戊○○應給付
    被告乙○○283 萬9842元及自民國96年6 月9 日起，至清償
    日止按年息百分之五計算之利息，並由原告代為收受。核雖
    屬變更聲明之內容，惟其請求權基礎均為依民法第242 條之
    債權人代位權及夫妻剩餘財產分配請求權，乃本於同一基礎
    事實，復不甚礙被告之防禦及訴訟之終結，揆諸前揭說明，
    自應予准許，被告抗辯有礙其等防禦及訴訟終結，且請求基
    礎事實不同，顯屬誤解，合先敘明。
二、原告主張：(一)被告二人為夫妻關係，未約定夫妻財產制，原
    告前已對被告乙○○等取得283 萬9842元及自96年6 月9 日
    起，至清償日止按年息百分之五計算利息之執行名義（臺灣
    高等法院臺南分院96年度重訴字第11號民事判決、最高法院
    97年度台上字第1086號民事裁定確定），並據以聲請強制執
    行，經鈞院以97年度執字第19108 號執行在案，惟原告僅受
    償3 萬元，經鈞院民事執行處以97年11月7 日嘉院和97執德
    字第19108 號核發債權憑證結案，被告夫妻毫無還款誠意，
    致原告無法就被告乙○○之妻即被告戊○○名下財產為執行
    ，經原告訴請宣告被告夫妻改為分別財產制，經鈞院於98年
    7 月9 日以98年度家訴字第22號判決被告夫妻財產制應予改
    用分別財產制，已於98年8 月10日確定，然被告卻於判決確
    定前之98年8 月4 日以被告戊○○名下所有之系爭房地向玉
    山商業銀行股份有限公司（下稱玉山銀行）貸款150 萬元，
    而被告乙○○尚積欠原告前揭款項，其夫妻財產業經法院宣
    告改用分別財產制確定，原告自得依據民法第242 條前段之
    規定，代為行使被告乙○○對被告戊○○之夫妻剩餘財產分
    配請求之權利。(二)又被告於98年8 月4 日以戊○○名下所有
    之系爭房地向玉山銀行貸款150 萬元，除部份作為清償京城
    商業銀行之款項外，其餘均屬為減少被告乙○○對於剩餘財
    產之分配，依民法第1030條之1 第1 項前段、第1030條之3
    第1 項前段之規定，應將所貸得的款項追加計算，視為現存
    之婚後財產。(三)對被告抗辯所為之陳述：緣原告於98年4 月
    3 日向法院訴請裁判宣告被告等應改用夫妻分別財產制，被
    告戊○○隨即製作內容、格式大同小異之借款收據予親朋好
    友，並密集提出支付命令之聲請而放任確定，其債權之存否
    頗堪存疑：(1)就訴外人丁○○部分：金錢給付之原因不一而
    足，借貸、贈與、賠償、扶養等均有可能，不能逕以匯款的
    事實證明借貸關係之存在，訴外人丁○○既有匯款之證明，
    多年以來，又無利息之約定及給付，則該借款收據顯屬多餘
    ，證人丁○○自己承認為被告三嫂，因見被告無地方可供居
    住，始匯款50萬元，依雙方之財經地位判斷，應屬資助性質
    ，從而，超過請求權時效之15年後，因見原告催債甚急，始
    有借款收據之出現及支付命令之聲請，逃避執行之意圖彰彰
    明甚！(2)訴外人丙○○部份：訴外人丙○○為被告之子女，
    除非自幼遭受遺棄，否則自應孝養父母，豈有算及錙銖之理
    ！訴外人丙○○提出支付命令聲請狀，其於98年4 月30日之
    借款收據載明借款110 萬元，應於98年5 月初全部返還，支
    付命令聲請之金額為163 萬5000元，扣除自陳98年5 月初3
    萬5000元，尚有160 萬元，則其聲請狀上所載98年4 月間50
    萬元明顯屬勉強列入，其於4 月底所書立之借款收據，何以
    竟漏掉此筆50萬元！其意圖衝高債權額，以抵銷剩餘財產分
    配之意圖甚明，足徵此筆母女間之債權並不存在。(3)訴外人
    己○○部分：其與債務人非親非故，債務人家境如此困窘，
    竟然其還至被告家用餐，且被告戊○○均未說明貸款用途，
    訴外人己○○即陸續借予29萬元，亦無利息約定及給付，且
    於被告戊○○尚未清償之際，仍持續貸予被告，若確有交付
    款項之事實，顯然即無請求清償之意，則其真意即為贈與。
    若借貸債務確實存在，其亦無必要對於聲請支付命令狀及借
    款收據之書寫過程支吾其詞之理，顯現該筆債務之目的，亦
    屬造假以求抵銷本件剩餘財產之分配。(4)就訴外人庚○○○
    部分：其所提出之借款收據，不論從抬頭、字跡、紙張格式
    ，均與訴外人丁○○、己○○所提出者相同，僅訴外人丁○○之日期為84年1 月23日、己○○日期為98年1 月30日、庚○○○的日期係88年11月17日有異，其係臨訟杜撰之舉豈不
    明甚。綜上，爰依民法第242 條、第1030條之1 、第1030條
    之3 規定為請求，並聲明：被告戊○○應給付被告乙○○
    283 萬9842元及自96年6 月9 日起至清償日止，按年息百分
    之五計算之利息，並由原告代為收受；原告願供擔供，請准
    宣告假執行；訴訟費用由被告負擔。
三、被告則以：被告戊○○於98年8 月4 日向玉山銀行抵押貸款
    150 萬元，係屬以現存婚後財產清償另債權銀行及其他債權
    人，在婚姻關係存續中所負之債務，並非為減少被告乙○○
    對於夫妻剩餘財產之分配，原告為前述代位之主張，自無理
    由；又被告戊○○在婚姻關係存續中，各對債權人丁○○、
    丙○○、己○○、庚○○○負有50萬元、163 萬5000元、29
    萬元及10萬元債務，合計252 萬5000元，故被告戊○○所負
    債務多於財產，扣除前述402 萬5000元（150 萬＋252 萬
    5000＝402 萬5000）後，被告戊○○之婚後財產為零，其夫
    即被告乙○○對被告戊○○自無剩餘財產分配請求之餘地，
    亦無代位行使可言；再者，被告戊○○於84年1 月23日確向
    娘家三嫂丁○○借貸50萬元，由訴外人丁○○自台北匯款至
    被告戊○○在中國農民銀行之00000000000 帳號，供被告戊○○購買房屋，另被告戊○○自91年7 月起至98年3 月向其
    女丙○○共借110 萬元，於98年4 月及同年5 月間共借53萬
    5000元，均由丙○○各自台灣銀行、郵局提領借予其母戊○○使用，原告以債權人名義依民法第242 條代位行使債務人
    即被告乙○○對第三人即被告戊○○之債權，即屬依法無據
    ，至為明灼等語，資為抗辯，並聲明：原告之訴駁回；訴訟
    費用由原告負擔；如受不利之判決，被告願供擔保，請准宣
    告免假執行。
四、按法定財產制關係消滅時，夫或妻現存之婚後財產，扣除婚
    姻關係存續中所負債務後，如有剩餘，其雙方剩餘財產之差
    額，應平均分配。但下列財產不在此限：(一)因繼承或其他無
    償取得之財產。(二)慰撫金。依前項規定，平均分配顯失公平
    者，法院得調整或免除其分配額，民法第1030條之1 第1 、
    2 項有明文規定。又債權人對於夫妻一方之財產以為扣押，
    而未受清償時，法院因債權人之聲請，得宣告改用分別財產
    制，民法第1011條亦有明文，此為法定財產制關係消滅情形
    之一。次按，債務人怠於行使其權利時，債權人因保全債權
    ，得以自己之名義，行使其權利，民法第242 條前段定有明
    文。經查，本件被告二人於67年3 月16日結婚，現婚姻關係
    存續中，並未約定夫妻財產制，而原告已對被告乙○○及訴
    外人莊泰安取得被告乙○○與莊泰安應連帶給付283 萬9842
    元及自96年6 月9 日起至清償日止按年息百分之五計算之利
    息之執行名義，並據以聲請強制執行，經本院民事執行處以
    97年度執字第19108 號執行事件強制執行結果僅受償3 萬元
    ，餘未能受清償，亦無可扣押之財產，經本院民事執行處於
    97年11月7 日以嘉院和97執德字第19108 號核發債權憑證實
    ，復經原告訴請宣告被告夫妻分別財產制，經本院民事庭於
    98年7 月9 日判決被告二人之夫妻財產制應予改用分別財產
    制，並已於98年8 月10日確定等情，已據原告提出前揭判決
    暨確定證明書影本（見本院卷第5 至8 頁），並經本院依職
    權調取前述民事卷核閱無誤，復為兩造所不爭執，堪信為真
    實。準此，原告主張因被告乙○○尚積欠其前述債務，迄未
    清償，而被告夫妻業經法院宣告改用分別財產制確定在案，
    原告依民法第1030條之1 規定，以被告夫妻之法定財產制關
    係消滅，而代位請求剩餘財產差額分配，自屬有據。
五、又原告主張被告於判決確定前之98年8 月4 日以被告戊○○
    名下所有之系爭房地向玉山銀行貸款150 萬元，而被告乙○○尚積欠原告前揭款項，其夫妻財產業經法院宣告改用分別
    財產制確定，且被告於98年8 月4 日以戊○○名下所有之系
    爭房地向玉山銀行貸款150 萬元，除部份作為清償京城商業
    銀行之款項外，其餘均屬為減少被告乙○○對於剩餘財產之
    分配，將所貸得的款項追加計算，視為現存之婚後財產，而
    被告戊○○所述之債權人均屬意圖逃避執行，該等債權均不
    存在，原告自得依據民法第242 條前段之規定，代為行使被
    告乙○○對被告戊○○之夫妻剩餘財產分配請求之權利乙節
    ，並另提出土地暨建物登記謄本等件為憑。被告則以戊○○
    在婚姻關係存續中，各對債權人丁○○、丙○○、己○○、
    庚○○○負有債務，故被告戊○○所負債務多於財產，婚後
    財產為零，其夫即被告乙○○對被告戊○○自無剩餘財產分
    配可資請求，亦無代位行使可言等詞置辯，並提出本院98年
    度司促字第5611號、第6000號、第5610號、第5612號支付命
    令暨確定證明書影本、玉山銀行存摺、中國農民銀行存摺京
    城銀行利息收據、台北富邦銀行帳單及收據、身分證影本等
    件為證。是以，本件首應審究者，應係被告夫妻現存婚後財
    產及負債情形，茲依序論述如下：
  (一)按夫妻現存之財產，其價值計算以法定財產制關係消滅時為
    準，民法第1030條之4 第1 項前段有明文規定。本件被告夫
    妻於98年8 月10日經本院宣告改用分別財產制，其法定財產
    制關係消滅確定，已詳見上述。又被告間僅妻戊○○於婚姻
    關係存續期間之84年2 月間，以買賣取得坐落嘉義縣朴子市
    ○○段之系爭房地，然系爭房地業經被告戊○○於98年8 月
    4 日以其為債務人向玉山銀行貸款150 萬元，並設定最高限
    額抵押權180 萬元，於98年8 月10日之借款餘額為150 萬元
    ，而系爭房地於98 年7月22日經玉山銀行授信評估其總價為
    215 萬3100元等情，有土地暨建物登記謄本影本附卷可憑（
    見本院卷第9 至12頁），並經本院依職權分別向玉山銀行東
    嘉義分行調取土地及建築改良物抵押權設定契約書、不動產
    鑑價報告、他項權利證明書，暨本院電話紀錄及調閱被告等
    稅務電子閘門財產所得調件明細表附卷可憑（見本院卷第10
    8 至113 頁、第15至18頁）。本院參以系爭房地業於98年7
    月22日經專業授信鑑估總價為215 萬3100元，距被告夫妻法
    定財產關係消滅僅十餘日，其價值變動不大，前述鑑估價值
    215 萬3100元應得作為被告夫妻現存之婚後財產價值判估依
    據；至被告雖抗辯上述150 萬元貸款用以清償對京城銀行、
    富邦銀行信用卡、訴外人林川木、侯文和、陳應德及本院執
    行費用等債務，僅剩餘5 萬5106元乙事（見本院卷第48 頁
    ），然觀以被告提出之玉山銀行存摺明細資料、本院民事執
    行處收據及還款收據影本等件（見本院卷第48至53頁），系
    爭房地於98年8 月10日雖尚有貸款150 萬元，惟其中除以被
    告戊○○名義於98年8 月5 日各攤還京城銀行46萬3656元、
    43萬3335元外，餘依載列係同年8 月18日、9 月11日或同年
    9 月29日等之清償，顯均在法定財產關係消滅後所為，且係
    被告戊○○代子女林川木清償，縱認屬實，亦難認屬被告戊○○在婚姻關係存中所負之債務，自不得據為扣除婚後財產
    。是以，被告戊○○之婚後財產215 萬3100元，扣除前述京
    城銀行之債務計89萬6991元，則被告戊○○於法定財產關係
    消滅時尚有婚後財產125 萬6109元（0000000 0000000＝00
    00000 ）；另玉山銀行150 萬元貸款部份，除清償京城銀行
    部份，其餘自應列入婚後財產（包含於系爭房地之價值），
    至被告戊○○清償京城銀行部份，原告既未舉證以證明該部
    份非屬戊○○本人之債務，而以其財產為清償，自無原告主
    張之應依民法第1030之3 第1 項前段追加計算之情事，併此
    敘明。
  (二)次按督促程序，係對以給付金錢或其他代替物或有價證券之
    一定數量為標的之請求，僅依債權人之聲請，並不訊問債務
    人，祇憑一方的書面審理，對債務人頒發支付命令。若債務
    人對於該命令不於一定之不變期間內提出異議，即賦與該命
    令與確定判決同一之效力之特別訴訟程序。可知支付命令，
    係依債權人主張請求原因事實，及債務人對其未異議，為其
    確定法律關係之基礎。故債權人就其主張之事實，毋庸舉證
    ，法院亦不為調查。債務人對於支付命令如有不服，即不附
    理由，提出異議，而使支付命令失效。又債權人聲請法院依
    督促程序對債務人發支付命令，債務人雖得不附理由向法院
    提出「異議」之行為。惟如該支付命令所載之「請求」確屬
    存在，債務人固得選擇不行使異議權，以達節省勞費，並使
    雙方之權利義務關係儘早確定之督促程序立法目的。然債務
    人倘明知債權人之「請求」為無理由，或債務人與債權人通
    謀，使債權人取得虛偽之「請求」，或有類此之情形者，既
    無從期待債務人為「異議」而進行後續之訴訟程序，苟必待
    該支付命令因債務人未異議而生與確定判決同一效力後，其
    他債權人始得提起第三人撤銷之訴或其他訴訟，以求救濟，
    即形成訴訟程序之延滯，抑且因其他債權人無資力繳納另行
    起訴所須支付之鉅額裁判費，致任由該原不得核發之支付命
    令確定，顯不足以保障其他真正債權人之權利，並造成司法
    資源之浪費，此有最高法院73年度台上字第3096號、97年度
    台抗字第490號裁判意旨可資參照。本件被告抗辯被告戊○○在婚姻關係存續中，各對債權人丁○○、丙○○、己○○
    、庚○○○負有50萬元、163 萬5000元、29萬元及10萬元債
    務，合計252 萬5000元云云，雖據提出前述支付命令暨確定
    證明書影本為證（見本院卷第29至36頁），並經本院依職權
    調取前述民事卷，惟原告則以前詞否認上述債權為真正。經
    查：
  (1)本件原告以其對被告乙○○及訴外人莊泰安取得被告乙○○
    與莊泰安應連帶給付之前述債權，而聲請強制執行，經本院
    民事執行處執行結果僅受償3 萬元，餘未能受清償，亦無可
    扣押之財產，經核發債權憑證後，於98年4 月6 日訴請宣告
    被告夫妻應改為分別財產制，該起訴狀繕本於98年4 月28日
    送達被告二人，並於98年5 月12日為首次言詞辯論期日，被
    告戊○○之三嫂丁○○（為前述宣告分別財產制事件及本件
    訴訟代理人黃清江律師之配偶）、大嫂庚○○○、女兒丙○○及摯友己○○即以債權人之名義，以持有戊○○簽立之借
    款收據影本，於同年5 月14日、5 月22日向本院依督促程序
    聲請發支付命令，戊○○本人收受後，均不為異議而確定，
    此有身分證影本、本院98年度家訴字第22號宣告分別財產制
    事件民事卷及前述支付命令卷可按。惟按之首揭說明，督促
    程序之立法，固有使雙方之權利義務關係儘早確定之目的，
    然其未經實體審判程序，若債務人倘明知債權人之「請求」
    為無理由，或債務人與債權人通謀，使債權人取得虛偽之「
    請求」，或有類此之情形者，既無從期待債務人為「異議」
    而進行後續之訴訟程序，顯有害於其他真正債權人之權利保
    障。基此，本院參以所謂之「債權人」己○○等四人，為被
    告戊○○之兄嫂、子女或鄰居摯友，此經證人己○○結證述
    ：其與戊○○為鄰居，雙方感情很好，就像親姐妹，其有時
    會到被告家裡用餐等語即明（見本院卷第80、45頁），則在
    被告乙○○在外有上述巨額負債，並經原告即債權人訴請宣
    告改用分別財產制之際，被告戊○○隨即由其至親摯友聲請
    發支付命令，以避免夫妻剩餘財產之受分配，則該所謂之「
    債權請求」之真正，已非無疑。
  (2)又參以前述支付命令所附之借款收據（均為影本），各載列
    書立日期有84年1 月23日、88年4 月30日或88年11月17日、
    98年1 月30日、98年4 月30日及98年5 月10日等，依此推論
    ，該借款借據應係不同借款時期所書立，並甫於98年5 月間
    持以聲請核發支付命令在案，然經本院通知或命被告及證人
    丁○○、丙○○、庚○○○等四人提出借款收據原本，以供
    憑酌或鑑定，除證人己○○提出最近於98年1 月30日書立之
    借款收據外（尚有較久遠之88年4 月30日書立之借款收據拒
    不提出），均以借據遍尋不著或拒不提出為由搪塞，致本院
    未得據以送鑑定，況無論借據或收據，客觀上均足為債權債
    務之佐參及證明，其重要性不言可諭，其等甫持以聲請發支
    付命令，豈會未妥善保管而隨即遍尋不著之理，再本院細繹
    該六份借款收據影本內容，除被告女兒丙○○（民國67年11
    月29日出生）部份外，其各書立日期雖已有相隔十四年之久
    ，然文字筆跡、紙張格式均大致雷同，似又屬同一時間所書
    立，顯然有異，則該借款收據之債權是否確係存在，顯值置
    疑。
  (3)復參以證人己○○結證述：從86到87年之間陸續與被告有金
    錢往來，總共借19萬元，都拿現金，有時拿5 萬元有時拿3
    萬元，錢伊都親手交給戊○○，沒有跟戊○○收利息，因為
    有時候伊會在被告家用餐，於98年還跟伊借10萬元，有二張
    收據，10萬元（借款收據）今年寫的，19萬元部分是86年或
    87年寫的，詳細日期伊不太記得，戊○○說困難所以就借給
    她，都是伊賣檳榔賺的週轉金，不是銀行領出來，戊○○說
    四月份要還，但都沒有辦法還，10萬元還未還，戊○○為什
    麼用借錢，伊不知道等語，惟關於前述支付命令聲請狀如何
    書寫聲請，證人己○○先證述：5 月間的支付命令聲請狀是
    伊自己寫的等語，復又證述：伊不會電腦，寫這份支付命令
    聲請花10幾元，伊去哪裡寫的已經忘記了等語（見本院卷第
    45、46頁），嗣關於該支付命令聲請狀何人幫其書寫乙節，
    其復到庭改證稱：伊在賣檳榔，有一個買檳榔的客人看伊心
    情不好，幫伊寫的，寫好後拿來給伊的，伊不認識該人，他
    說他會寫，伊忘記幾月份寫的，人家好意幫伊寫的，他看伊
    心情不好，他說他會，伊說給他聽，他就自己去打字了，伊
    有拿今日提出的借據（98年1 月30日借據）給他看，他去影
    印之後，就拿還給伊，伊只有拿今天這張借據給他，沒有拿
    其他文件給他，只有拿今天提出的這張，事後也沒有再拿了
    等語（見本院卷第79至81頁）。然債權人己○○係持有被告
    戊○○所書立之88年4 月30日、98年1 月30日之借款收據，
    據以聲請核發前述支付命令，此有借款收據影本2 份附於支
    付命令民事卷可憑，顯見證人己○○所述已前後不一，且就
    其所謂之「該購買檳榔之客人」代撰，亦與支付命令卷證事
    實及悖於常情甚明，而觀以支付命令之聲請狀，均係以打字
    印刷，與一般法律專業人士製作形式相符，證人若確對被告
    戊○○有上述債權，則其以債務人遲未清償而聲請發支付命
    令，本屬正當權利之行使，豈有一再迥護代為撰作支付命令
    聲請狀之人士，而懼不敢表明之理，況證人自陳其與被告戊○○情同親姐妹，並到被告家中用餐，若確有債權存在，被
    告戊○○亦未否認其債權，其豈有另行花費裁判費用，再行
    聲請發支付命令之必要，顯然該等所謂之「債權」，應係協
    助被告以取得虛偽之「債權請求」，藉以詐害真正債權人權
    利之目的而已，並非確實存在。
  (4)至其餘債權人丙○○、庚○○○、丁○○等，其中證人丁○○雖到庭證述：其於84年1 月23日匯款予被告戊○○50萬元
    購買房屋，未約定利息，待子女長大畢業或外出工作清償等
    語（見本院卷第44頁），並提出銀行存摺影本及帳號文件為
    證（見本院卷第86至88頁），然參以訴外人丙○○、庚○○○及證人丁○○等人，均為被告之至親，其立場與被告應屬
    一致，衡諸常情，實已難期待其等為公正客觀之證述，而觀
    以債權人庚○○○及證人丁○○該借款收據之情況，其書立
    日期各係88年11月17日、84年1 月23日，距今均已相隔十餘
    年之久，然文字筆跡、紙張格式均與其他近日書立之借款收
    據雷同，似又屬同一時間所書立，顯然有異，則該等借款收
    據之債權是否確係存在，亦值置疑。況系爭房屋買賣發生日
    期為84年1 月20日、登記完成日期為同年2 月10日，然被告
    戊○○之銀行存摺交易明細中，雖於84年1 月23日、24日各
    有匯款50萬元、20萬元，然被告戊○○迄於84年2 月15日始
    轉帳支出130 萬元，顯與一般不動產交易，係於價金支付後
    ，始辦畢所有權移轉登記之情況，顯然不符；再者，被告戊○○之長女丙○○為67年11月29日出生、次子林川木為71年
    2 月14日出生，均為大學畢業，此有戶籍資料可按，其等均
    早已成年及畢業，被告戊○○若確有積欠證人丁○○50萬元
    ，復無利息約定，證人丁○○早應已向被告請求清償，豈會
    延滯至真正債權人請求之際，另行花費裁判費用，再行聲請
    發支付命令之必要，顯然該等所謂之「債權」，均係透過專
    業人士之運作，附和被告之詞，以協助被告取得虛偽之「債
    權請求」，藉以詐害真正債權人權利之目的。
  (5)本院綜合前揭各情以觀，本件所謂之「債權人」己○○等四
    人所持有被告戊○○所書立之借款收據，及證人等所述，既
    有前述與卷證事實及常情不符之情形，其等證詞已難逕信為
    真，又其等與被告為兄嫂、子女之至親關係或摯友，衡情難
    免有迴護偏頗之虞，其等附和被告之詞，以協助被告取得虛
    偽之「債權請求」，藉以詐害真正債權人權利之目的，應可
    採認，原告否認上述債權為真正乙節，應堪採信。
六、末按法定財產制關係消滅時，夫或妻現存之婚後財產，扣除
    婚姻關係存續中所負債務後，如有剩餘，其雙方剩餘財產之
    差額，應平均分配，已見上述規定。是以，本件被告戊○○
    現存之婚後財產為215 萬3100元，扣除前述清償京城銀行之
    債務計89萬6991元，則被告戊○○於法定財產關係消滅時尚
    有婚後財產125 萬6109元，至被告乙○○部份，除對原告負
    有283 萬餘元債務，業經原告聲請強制執行未果外，兩造復
    未舉證以證明其有何其他婚後財產，故其婚後財產為負數，
    應以零計算。基此，兩造因宣告分別財產制，而法定財產制
    關係消滅時，妻即被告戊○○現存之婚後財產，扣除婚姻關
    係存續中所負債務後，其剩餘財產為125 萬6109元，夫即被
    告乙○○現存之婚後財產，扣除婚姻關係存續中所負債務後
    ，其剩餘財產為零，且就雙方剩餘財產之差額，予以平均分
    配，並無不公平處，是被告乙○○得請求分配夫妻剩餘財產
    二分之一之差額為62萬8055元（元以下四捨五入），及自原
    告變更聲明狀繕本送達被告翌日即98年11月28日起（見本院
    卷第104 頁），至清償日止，按年息百分之五計算之利息。
七、綜上所述，原告本於債權人之地位，因債務人即被告乙○○
    在被告夫妻改用分別財產制後，怠於行使對被告戊○○（即
    第三債務人）之夫妻剩餘財產請求權利，依據民法第242 條
    、第1030條之1 第1 項之規定，代位請求債務人即被告乙○○分配夫妻剩餘財產之半數，並由原告代為受領，自屬正當
    ，應予准許。從而，原告訴請被告戊○○給付被告乙○○62
    萬8055元，及自變更聲明狀繕本送達翌日即98年11月28日起
    至清償日止按年息百分之五計算之利息，並由原告代為受領
    ，為有理由，應予准許。逾此範圍之請求，為無理由，應予
    駁回。
八、又兩造陳明願供擔保，聲請宣告假執行或免為假執行，經核
    原告勝訴部分，合於法律規定，並參酌民事訴訟法第526 條
    第4 項關於「債權人之請求係基於家庭生活費用、扶養費、
    贍養費、夫妻剩餘財產差額分配者，前項法院所命供擔保之
    金額不得高於請求金額之十分之一。」之規定，爰以原告勝
    訴部分金額十分之一之比例，爰分別酌定相當之擔保金額宣
    告之；至於原告其餘假執行之聲請，因訴之駁回而失所依據
    ，不予准許，應予駁回。
九、本件事證已臻明確，兩造其餘主張陳述及攻擊防禦方法，及
    提出未援用之證據，經斟酌後認對判決之結果不生影響，爰
    不予論述。至證人丙○○、庚○○○雖於98年11月11日到庭
    ，惟本院審酌證人丁○○及己○○證述內容，發現內情顯有
    疑義，而被告二人本人復未到庭，及均未提出借款收據原本
    以供審酌，為防不同期日之訊問，恐易造成被告與證人之串
    證，故命被告本人及證人等同期日出庭，而另諭知期日，以
    利行隔離訊問，惟被告本人及證人均未依通知到庭，此有審
    理報告單及筆錄可按（見本院卷第41、46、82頁），被告訴
    訟代理人另以本院僅詢問證人丙○○、庚○○○年籍，其餘
    未予訊問，致該二證人空跑法院一趟，浪費訴訟資源，誠屬
    遺憾云云，顯未臻瞭解訴訟指揮及探究事實真相之真諦，均
    附此敘明。
十、據上論結，本件原告之訴為一部有理由、一部無理由，依民
    事訴訟法第79條前段、第85條、第390 條、第第392 條第2
    項、第3項，判決如主文。
中    華    民    國    99    年    3     月    26    日
                  家事法庭      法  官  李文輝
以上正本係照原本作成
如對本判決上訴須於判決送達後20日內向本院提出上訴狀
中    華    民    國    99    年    3     月    26    日
                                書記官  黃秀嬌

司法院資訊處製作；財團法人民間司法改革基金會備份。
